臺灣高等法院民事判決
108年度上易字第1320號
上  訴  人  魏文信  



被 上訴 人  丙○○  

法定代理人  丁○○  

被 上訴 人
兼 上一 人
訴訟代理人  乙○○

被上訴人兼
上  一  人
複代理人暨
訴訟代理人  甲○○
上列當事人間請求損害賠償事件，上訴人對於中華民國108年8月
21日臺灣桃園地方法院108年度訴字第1192號判決提起上訴，本
院於109年5月5日言詞辯論終結，判決如下：
    主      文
上訴駁回。
第二審訴訟費用由上訴人負擔。
    事實及理由
一、被上訴人主張：上訴人於民國107年4月16日下午5時50分許
    ，見被上訴人乙○○（下稱其名）將搭載被上訴人丙○○（下稱
    其名）之自小客車停放在桃園市○○區○○路000巷00弄00○00號
    前空地（下稱系爭空地），竟心生不滿，徒手推擠、毆打乙
    ○○、丙○○之臉部、肩頸及前胸，並推至牆邊，復推倒丙○○在
    地，致乙○○受有前胸壁、左側小腿及後背挫傷等傷害，丙○○
    受有右耳部及頸部挫傷等傷害。嗣員警及被上訴人甲○○（下
    稱其名，與乙○○、丙○○合稱被上訴人）到場後，上訴人又揮
    拳毆打甲○○之頭部、臉部，致甲○○受有下頷部、左外耳及頸
    部挫傷等傷害。爰依民法第184條1項前段、第195條第1項之
    規定，請求上訴人給付乙○○、丙○○、甲○○精神慰撫金各新臺
    幣（下同）30萬元、50萬元、30萬元等語。並聲明：㈠上訴
    人應分別給付乙○○、丙○○、甲○○各30萬元、50萬元、30萬元
    ，及均自刑事附帶民事起訴狀繕本送達翌日起至清償日止，
    按週年利率5%計算之利息。㈡被上訴人均願供擔保，請准宣
    告假執行。
二、上訴人則以：伊有推乙○○、丙○○，揍甲○○，但係因伊與被上
    訴人間有土地持分、使用等糾紛，被上訴人每次都把車子停
    在伊私人土地上，伊試過各種方式都沒用，忍無可忍才會出
    手等語，資為抗辯。
三、原審為被上訴人一部勝訴、一部敗訴之判決，即判命上訴人
    應分別給付乙○○、丙○○、甲○○各2萬元、4萬元、3萬元，及
    均自108年3月30日起至清償日止，按週年利率5%計算之利息
    ，並對被上訴人勝訴部分依職權宣告假執行，駁回被上訴人
    其餘之訴及假執行之聲請。上訴人對其敗訴部分不服，提起
    上訴，並聲明：㈠原判決不利於上訴人部分廢棄。㈡上開廢棄
    部分，被上訴人於第一審之訴及假執行之宣告均駁回。被上
    訴人則答辯聲明：上訴駁回。（被上訴人就其等敗訴部分未
    據聲明不服而告確定，非本院審理範圍，下不贅述。）
四、被上訴人主張於107年4月16日在桃園市○○區○○路000巷00弄0
    0○00號前空地遭上訴人毆打，致其等精神受有相當痛苦，故
    請求上訴人賠償慰撫金等語，上訴人固不爭執有毆打甲○○，
    惟否認有毆打乙○○、丙○○，並以前詞置辯。茲就兩造爭點析
    述如下：
　㈠上訴人有無傷害被上訴人？　
　　⒈按所謂相當因果關係，係指依經驗法則，綜合行為當時所
      存在之一切事實，為客觀之事後審查，認為在一般情形下
      ，有此環境、有此行為之同一條件，均可發生同一之結果
      者，則該條件即為發生結果之相當條件，行為與結果即有
      相當之因果關係（最高法院98年度台上字第673號判決意
      旨參照）。
　　⒉上訴人坦承毆打甲○○（見本院卷第94頁），而甲○○因此受
      有下頷部、左外耳及頸部挫傷等傷害，有診斷證明書可按
      （見本院卷第97頁），則被上訴人主張上訴人毆打甲○○，
      致甲○○受有上開傷害等語，應可採憑。　
　  ⒊上訴人雖否認有毆打乙○○、丙○○一節，然查：
　　　⑴依系爭空地附近監視錄影畫面顯示：上訴人於107年4月1
        6日17時57分至59分有揮動雙手推擠、推打乙○○、鄭怡
        欣胸前、臉部、肩頸，致乙○○、丙○○往牆邊靠，鄭怡欣
        因此跌坐地上等情，有監視器錄影翻拍照片可參（見本
        院卷第103頁至第115頁），而乙○○、丙○○於同日至醫院
        就診，經診斷乙○○受有前胸壁、左側小腿及後背挫傷等
        傷害，丙○○受有右耳部及頸部挫傷等傷害，有診斷證明
        書可按（見本院卷第99頁至第101頁），則乙○○、丙○○
        上開受傷部位係胸部、臉部、頸部及背部之挫傷，核與
        上開錄影畫面上訴人係以推擠、推打方式可能致乙○○、
        丙○○產生之傷害情狀相符合，足見上訴人除有以手推乙
        ○○、丙○○外，確有推打乙○○、丙○○之情。
　　  ⑵又上訴人因上開傷害被上訴人之行為，經檢察官提起公
        訴後，上訴人於刑事審理中坦承犯罪，經刑事判決認定
        犯成年人故意對少年犯傷害罪、傷害罪，分別判處拘役
        55日、30日，應執行拘役80日，得易科罰金確定等情，
        有臺灣桃園地方法院107年度訴字第968號刑事判決在卷
        可證（見原審卷第7至10頁），並經本院調取刑事卷宗
        查閱無訛，核與本院認定內容相符，可見上訴人確有推
        擠、推打乙○○、丙○○，致其等分別受有前揭傷害之行為
        ，則乙○○、丙○○主張因上訴人上開傷害行為，致其等分
        別受有上開傷害等情，堪以採信。　
　　⒋綜上，被上訴人主張因上訴人上開傷害行為，致其等分別
      受有上開傷害等情，堪以採信。
　㈡上訴人所為行為是否屬正當防衛？　　
　  ⒈按對於現時不法之侵害，為防衛自己或他人權利所為之行
      為，不負損害賠償之責。但已逾必要程度者，仍應負相當
      賠償之責，民法第149條明文定之。繼按民法上之防衛行
      為，係指基於防衛自己或他人權利之目的，排除現在不法
      侵害所為之行為，而防衛過當，乃指防衛行為逾越必要之
      程度而言。防衛行為是否逾越必要程度，固須就實施之情
      節而為判斷，即應就不法侵害者之攻擊方法與其緩急情勢
      ，由客觀上審察防衛權利者之反擊行為，是否出於必要以
      定之。然倘侵害行為已過去，為報復所為之毆打行為，尚
      不得認為係正當防衛行為，亦無防衛是否過當之問題（最
      高法院99年度台上字第2038號判決意旨參照）。
　　⒉上訴人雖辯以係被上訴人強行占用其土地、誣告、妨害其
      名譽，始毆打甲○○，推乙○○、丙○○云云。惟上訴人坦承有
      毆打甲○○、推乙○○、丙○○，又其有揮動雙手推打乙○○、丙
      ○○之胸前、臉部、肩頸等情，已如上述。而107年4月16日
      下午5時50分乙○○將車輛停放在系爭空地時，被上訴人均
      無攻擊上訴人，上訴人並無現時排除身體權受侵害之必要
      ；另被上訴人有無誣告、妨害上訴人名譽，要與斯時乙○○
      停放車輛在系爭空地之行為無涉，核與前揭說明之正當防
      衛構成要件有間，則上訴人毆打甲○○，推擠、推打乙○○、
      丙○○，致被上訴人分別受有前揭傷害，均非屬上訴人之正
      當防衛行為。況上訴人為具有相當社會歷練之成年人，本
      應以冷靜、理性溝通方式解決摩擦衝突，若認被上訴人侵
      害其土地所有權，應思以合法途徑排除侵害，而不應以毆
      打或推打方式，對被上訴人為傷害行為，故上訴人前開所
      辯，要無可採。
  ㈢按因故意或過失，不法侵害他人之權利者，負損害賠償責任
    ，民法第184條第1項前段定有明文。不法侵害他人之身體、
    健康、名譽、自由、信用、隱私、貞操，或不法侵害其他人
    格法益而情節重大者，被害人雖非財產上之損害，亦得請求
    賠償相當之金額，民法第184條第1項前段、第195條第1項前
    段分別定有明文。又民法第195條第1項所謂相當之金額，應
    以實際加害情形與其名譽影響是否重大，及被害者之身分地
    位與加害人經濟狀況等關係定之；又慰藉金之賠償須以人格
    權遭遇侵害，使精神上受有痛苦為必要，其核給之標準固與
    財產上損害之計算不同，然非不可斟酌雙方身分資力與加害
    程度，及其他各種情形核定相當之數額（最高法院47年台上
    字第1221號、51年度台上字第223號判例意旨參照）。上訴
    人於上開時、地傷害被上訴人，致乙○○受有前胸壁、左側小
    腿及後背挫傷等傷害，丙○○受有右耳部及頸部挫傷等傷害，
    甲○○受有下頷部、左外耳及頸部挫傷等傷害乙情，業經本院
    認定如前，堪認被上訴人精神上必受有痛苦，故被上訴人依
    民法第184條第1項前段、第195條第1項規定，主張上訴人應
    負侵權行為損害賠償責任，自屬有理。又上訴人為高中畢業
    ，從事房地產仲介，每月收入不固定；丙○○尚未成年，目前
    在學，尚無收入；乙○○高中畢業，現為作業員，每月收入3
    萬5,000元；甲○○高中肄業，現為鐵工師傅，每月收入約6萬
    元（見本院卷第67頁），而上訴人、丙○○、乙○○、甲○○於10
    7年所得分別為3萬2,400元、0元、45萬6,002元、2,084元，
    有稅務電子閘門財產所得調件明細表（見限閱卷第55頁、第
    65頁、第81頁、第43頁）可參，爰審酌丙○○於本件事故發生
    時未滿16歲，心智尚未完全成熟，所受之驚恐尤甚，以及本
    件案發情節係因兩造土地使用糾紛所致，併考量兩造之財產
    所得狀況、身分地位、教育程度及被上訴人所受傷勢及精神
    上痛苦程度等一切情狀，認乙○○、丙○○、甲○○得請求之慰撫
    金各以2萬元、4萬元、3萬元為適當。
五、綜上所述，被上訴人依民法第184條第1項前段、第195條第1
    項規定，請求上訴人分別給付乙○○2萬元、丙○○4萬元、甲○○
    3萬元，及均自108年3月30日（即起訴狀繕本送達翌日，見
    原審附民卷第13頁至第15頁）起至清償日止，按週年利率5%
    計算之利息部分，為有理由，應予准許。原審就前開應准許
    部分，為上訴人敗訴之判決，並就該部分依職權宣告假執行
    ，核無不合。上訴意旨指摘原判決此部分不當，求予廢棄改
    判，為無理由，應駁回其上訴。
六、本件事證已臻明確，兩造其餘攻擊防禦方法及所提證據，經
    本院審酌後，認均不足以影響本判決結果，自無逐一論述必
    要，併予敘明。
七、據上論結，本件上訴為無理由，依民事訴訟法第449條第1項
    、第78條，判決如主文。 　
中　　華　　民　　國　　109 　年　　5 　　月　　26　　日
                    民事第三庭    
                        審判長法  官 林玉珮
                              法  官 徐淑芬
                              法  官 朱美璘
正本係照原本作成。
不得上訴。
中　　華　　民　　國　　109 　年　　5 　　月　　26　　日
    　　　　　　　　　　　　　書記官 蔡宜蓁